【裁判字號】    88,訴,1135
【裁判日期】    891030
【裁判案由】    不動產所有權移轉登記
【裁判全文】
臺灣臺北地方法院民事判決    八十八年度訴字第一一三五號
    原      告  甲○○
    訴訟代理人  潘永芳律師
    複 代理 人  丙○○
    被      告  乙○○
    訴訟代理人  胡眾翔
右當事人間請求不動產所有權移轉登記事件，本院判決如左：
    主      文
被告應給付原告新臺幣貳佰陸拾伍萬元，及自民國八十六年五月一日起至清償日止，
按年息百分之五計算之利息。
原告其餘之訴駁回。
訴訟費用由被告負擔。
本判決原告勝訴部分於原告以新台幣玖拾萬元供擔保後，得假執行。
原告其餘假執行之聲請駁回。
    事      實
甲、原告方面：
一、聲明：
（一）先位聲明：被告應給付原告新臺幣（下同）二百六十五萬元，及自民國八十六
      年五月一日起至清償日止，按年息百分之五計算之利息，並願供擔保請准宣告
      假執行。
（二）備位聲明：被告應給付原告二百六十五萬元，及自八十六年五月一日起至清償
      日止，按年息百分之五計算之利息，並願供擔保請准宣告假執行。
二、陳述：
（一）原告於八十六年五月一日，以二百六十五萬元之價金，向被告承購坐落於臺北
      市○○區○○段一小段第一三三、第一三三之一地號，應有部分各一萬分之十
      四之土地（以下簡稱為系爭土地）及其上建物建號為臺北市○○區○○段一小
      段一三九六號，應有部分為六０八分之八，即門牌號碼為臺北市○○○路○段
      八十五號房屋地下二、三層，第六十一號停車位（以下簡稱為系爭車位），並
      約定被告應於八十七年三月三十日前，將系爭土地及車位之所有權移轉予原告
      或其指定之訴外人洪燕齡，並將系爭土地、停車位上之抵押權登記予以塗銷。
      嗣其依約繳足價金後，被告竟遲未辦妥前開移轉登記，致系爭土地及車位因訴
      外人游景正之聲請，於八十八年九月十七日由鈞院囑託臺北市建成地政事務所
      （以下簡稱為建成地政事務所）辦妥假扣押查封登記。被告就系爭土地及車位
      之所有權移轉登記，已陷於給付不能，原告於八十九年八月十四日，依民法第
      二百二十六條、第二百五十六條規定，向被告為解除前開買賣契約之意思表示
      ，並依民法第二百五十九條第二款規定回復原狀之法律關係，先位請求被告應
      將已受領之價金二百六十五萬元及自八十六年五月一日受領時起至清償日止，
      按年息百分之五計算之利息，返還予原告。又鈞院如認為兩造間上開契約之意
      思表示不一致，契約不成立，爰依民法第一百七十九條不當得利之法律關係，
      備位請求被告應將已受領之價金二百六十五萬元及自八十六年五月一日受領時
      起至清償日止，按年息百分之五計算之利息，返還予原告。
（二）對被告抗辯所為之陳述：
      本件系爭車位曾於八十七年五月八日，向建成地政事務所申請買賣登記，經建
      成地政事務所通知需補正：１、契稅繳款書所載移轉持分（即應有部分）與契
      約書移轉持分（即應有部分）不符，請改正並認章；２、本案區分所有建物不
      得與其基地（成功段一小段一三三地號）分離而為移轉、設定等事項。嗣因被
      告未補正前開事項，該申請登記始遭駁回，是未能完成所有權移轉登記係可歸
      責於被告之事由。
三、證據：提出承購同意書、收據、催告移轉登記之律師函、臺市稅捐稽徵處八十七
    年度契稅繳款書、建成地政事務所補正通知書簽辦單各乙件，系爭土地、車位之
    土地登記謄本及建物登記謄本各三件為證。
乙、被告方面：
一、聲明：駁回原告之訴。
二、陳述：
    兩造確曾就系爭車位訂定上開買賣契約，原告並已支付價金二百六十五萬元，惟
    前揭買賣契約之標的，應僅限於系爭車位，不包括系爭土地。又當時係先由原告
    指定之代書辦理系爭車位所有權移轉登記未果，才改由其委託其他代書辦理。另
    未能如期辦妥系爭車位之所有權移轉登記，實係因原告拒絕提供相關資料及繳納
    費用等可歸責於原告之事由。
    理      由
甲、程序方面：
    按訴狀送達後，原告不得將原訴變更或追加他訴，但請求之基礎事實同一及因情
    事變更而以他項聲明代最初之聲明者，不在此限，民事訴訟法第二百五十五條第
    二款、第四款分別定有明文。經查本件原告起訴時，原依系爭買賣契約，請求被
    告應移轉系爭土地、車位所有權予洪燕齡；嗣於本院審理中，因系爭土地及車位
    已於八十八年九月十七日完成假扣押查封登記，乃先於八十九年八月十四日變更
    訴之聲明及訴訟標的，請求被告應依民法第二百五十九條第二款回復原狀之法律
    關係，返還原告二百六十五萬元，及自八十六年五月一日起至清償日止，按年息
    百分之五之利息，繼於八十九年十月十六日追加訴之聲明及訴訟標的，請求被告
    應依民法第一百七十九條不當得利之法律關係，返還原告二百六十五萬元，及自
    八十六年五月一日起至清償日止，按年息百分之五之利息，繼於八十九年十月十
    六日追加。按不動產經法院囑託辦法查封登記後，未為塗銷前，登記機關應停止
    與其權利有關之新登記，土地登記規則第一百二十八條前段定有明文，是就系爭
    土地及車位，於查封登記塗銷前，已處於給付不能之狀態，又本件之基礎原因事
    實係：「原告與被告訂立系爭契約，購買上開車位之事實」，故原告嗣後變更訴
    之聲明及訴訟標的，解除系爭契約，依民法第二百五十九條第二款請求回復原狀
    ，以及追加訴之聲明及訴訟標的，依民法第一百七十九條不當得利之法律關係，
    請求原告返還前已給付之價金及利息，係屬因情事變更以他項聲明代原聲明及請
    求之基礎事實同一，雖被告為反對原告訴之變更及追加之表示，揆諸前揭規定，
    原告訴之變更、追加均屬合法，應予准許。
乙、得心證之理由：
一、原告主張兩造於八十六年五月一日，以二百六十五萬元價金，就系爭土地及車位
    訂立買賣契約，並約定被告應於八十七年三月三十日前移轉系爭土地及車位之所
    有權予原告。嗣原告依約繳足價金後，被告竟遲未辦妥前開移轉登記，致系爭土
    地及車位於八十九年八月十四日遭查封登記，而於假扣押查封登記塗銷前，無法
    辦理所有權移轉登記，被告前開給付已屬不能。原告於八十九年八月十四日，依
    民法第二百二十六條、第二百五十六條規定，向被告為解除前開買賣契約之意思
    表示，並依民法第二百五十九條第二款規定回復原狀之法律關係，先位請求被告
    應將已受領之價金二百六十五萬元及自八十六年五月一日受領時起至清償日止，
    按年息百分之五計算之利息，返還予原告。又鈞院如認為兩造間上開契約之意思
    表示不一致，契約不成立，爰依民法第一百七十九條不當得利之法律關係，備位
    請求被告應將已受領之價金二百六十五萬元及自八十六年五月一日受領時起至清
    償日止，按年息百分之五計算之利息，返還予原告等語。被告則以：系爭買賣契
    約標的物，僅限於系爭車位，並不包括系爭土地；且未能依約辦妥所有權移轉登
    記之原因，係肇因原告拒絕提供資料及繳納費用等可歸責於原告之事由等語，資
    為抗辯。
二、查本件原告主張兩造曾於八十六年五月二十六日，就系爭車位訂定買賣契約，並
    已依約給付被告二百六十五萬元，惟系爭車位、土地之登記所有權人現仍為被告
    ，且均已由本院囑託建成地政事務所於八十八年九月十七日辦理假扣押查封登記
    等情，有原告提出之承購同意書、收據、系爭土地登記謄本、系爭車位之建物登
    記謄本各乙份附卷可稽，且為兩造所不爭執，堪信原告此部分之主張為真實。茲
    兩造之爭執重點在於系爭買賣標的物，是否包含系爭土地之應有部分？及系爭買
    賣契約究否成立生效？爰分別論述如后：
（一）原告雖主張系爭買賣標的物包括系爭土地及車位，而被告則辯以僅有系爭車位
      之買賣等語，惟因兩造於締結系爭買賣契約時，僅於買賣契約中標明系爭車位
      及價金，並未就該已完成建物所有權第一次登記，而性質上具有區分所有建物
      專有部分之系爭車位，所得分擔之系爭土地權利範圍多寡予以約定，且亦無其
      他相關記載足以特定系爭車位所得分攤之系爭土地權利範圍，此有承購同意書
      ，系爭車位建物登記謄本各乙份在卷可參，原告就此有利於己之事實，復未舉
      證以實其說，自難信其主張為真實。
（二）當事人互相表示意思一致者，無論其為明示或默示，契約即為成立；當事人對
      於必要之點，意思一致，而對於非必要之點，未經表示意思者，推定其契約為
      成立，關於該非必要之點，當事人意思表示不一致時，法院應依其事件之性質
      定之，民法第一百五十三條第一項、第二項分別定有明文；又當事人締結不動
      產買賣契約之債權契約，固非要式行為，惟對於契約必要之點意思必須一致。
      而買賣契約以價金及標的物為其要素，價金及標的物既屬買賣契約必要之點，
      苟當事人對此二者意思表示未能一致，其契約即難謂已成立，最高法院先後著
      有四十年臺上字第一四八二號、六十九年臺上字第一七一０號判例可資參照；
      再公寓大廈專有部分之移轉，原所有權人於該建物有數專有部分者，除已就數
      個專有部分所分擔之基地權利範圍予以敘明，並於建物登記簿標示部備考欄加
      註基地權利範圍比例或於建物登記謄本之「其他登記事項類別」中，增加代碼
      「ＤＣ」，資料內容為「基地權利範圍」者，得逕依所敘明之分擔基地權利範
      圍移轉外，其移轉基地所有權應有部分之多寡，應由當事人自行約定，且不得
      約定為零或全部（內政部八十五年二月五日台內地字第八五七八三九四號函說
      明二（三）所揭意旨），倘締約當事人就「移轉基地所有權應有部分比例」此
      屬於買賣契約必要之點，未曾約定，而意思表示不一致時，系爭買賣契約即難
      認其已成立生效。本件兩造就屬於系爭買賣契約必要之點之買賣標的物範圍，
      如上所述，意思表示既非一致，參諸前開說明，尚難認上開買賣契約已合法成
      立生效。
三、綜上所述，本件系爭買賣契約因意思表示不一致，尚未成立生效，原告主張就前
    開未成立之買賣契約行使解約權，並依民法第二百五十九條第二款回復原狀之法
    律關係，先位聲明請求被告應給付原告二百六十五萬元，及自八十六年五月一日
    起至清償日止，按年息百分之五計算之利息部分，於法尚有未合，應予駁回。而
    原告備位聲明，依民法第一百七十九條不當得利之法律關係請求被告應給付原告
    二百六十五萬元，及自八十六年五月一日起至清償日止，按年息百分之五計算之
    利息部分，則有理由，應予准許。
四、原告陳明願供擔保，聲請宣告假執行，經核其勝訴部份，合於法律規定，爰酌定
    相當之擔保金額宣告之；其餘假執行之聲請，因該部份訴之駁回而失所依據，應
    予駁回。
五、因本件事證已臻明確，兩造其餘主張、陳述及所提之證據，均與本件判決結果不
    生影響，爰毋庸再予審酌，附此敘明。
六、據上論結，本件原告之訴為一部有理由，一部無理由，依民事訴訟法第七十九條
    但書，判決如主文。
中      華      民      國    八十九    年      十      月     三十     日
                              民事第三庭法      官  陳邦豪
右為正本係照原本作成
如對本判決上訴，須於判決送達後廿日內向本院提出上訴狀
中      華      民      國    八十九    年      十      月     三十     日
                                        法院書記官  高秋芬


司法院資訊處製作；財團法人民間司法改革基金會備份。
